【裁判字號】    97,勞上易,13
【裁判日期】    971125
【裁判案由】    給付退休金
【裁判全文】
臺灣高等法院臺南分院民事判決        97年度勞上易字第13號
上  訴  人  台灣中油股份有限公司
法定代理人  壬○○
訴訟代理人  張巧妍  律師
被 上 訴人  庚○○
            戊○○
            己○○
            乙○○
                      段129號
            丁○○
            甲○○
            丙○○
            辛○○
共      同
訴訟代理人  湯光民  律師
上列當事人間請求給付退休金事件，上訴人對於中華民國97年6
月5日台灣嘉義地方法院（97年度勞訴字第3號）第一審判決提起
上訴，本院於97年11月11日言詞辯論終結，判決如下：
    主  文
上訴駁回。
第二審訴訟費用由上訴人負擔。
    事實及理由
一、被上訴人起訴主張：被上訴人庚○○、戊○○、己○○、乙
    ○○、丁○○、甲○○、丙○○、辛○○等八人先後於民國
    （下同）5、60年間受僱於上訴人公司油品行銷事業部嘉南
    營業處，每月除有應領取之薪資外，上訴人復按月依夜間輪
    班次數額外給付夜點費、值夜費等經常性給與，而前開夜點
    費、值夜費實為勞動基準法第2條第3款所謂之工資，然上訴
    人在被上訴人等人陸續退休後給付退休金時，卻拒認夜點費
    、值夜費為工資內容，遂未將夜點費、值夜費計入工資以計
    算平均工資。惟按勞動基準法第2條第3款所謂之工資，係以
    「勞務對價性」為依據，並輔以「經常性給與」作認定標準
    ，有關勞務之對價性，從勞動契約之本質，係指勞工因提供
    勞務而獲得雇主給付薪資報酬，兩者處於需同時履行之關係
    ，倘一方未提供勞務，他方得拒絕給付薪資；而「經常性之
    給與」，只要在一般情形下經常可以領得之給付即屬之，並
    非指時間上之經常性，而係指雇主在公司既定之制度下，勞
    工每次滿足該制度所設定之要件時，雇主即有支付該制度所
    訂給與之義務而言。查上訴人工作型態為全天候、連續性現
    場作業，需24小時輪值工作，分3班輪制，則被上訴人於夜
    間工作固定輪值小夜班、大夜班不僅為上訴人所屬員工之常
    態性工作，也是上訴人公司所制訂之工作制度，與一般公司
    行號為應付臨時性之業務需求偶而為之者有別。而上訴人每
    月除給付工資外，尚針對輪值小夜班、大夜班之工作人員發
    給夜點費、值夜費，其金額固定，不因員工之工作內容、年
    資、級職不同而有差別，若未實際值班，則不得領取，是被
    上訴人既需輪值小夜班、大夜班始得領取系爭夜點費、值班
    費，而輪班又已成為固定之工作制度，此種因環境、時間等
    特殊工作條件而對勞工增加現金之給付，本質上屬值班時段
    之勞務對價，換言之，系爭夜點費、值夜費之給與，已成為
    被上訴人因特定工作條件，所形成固定常態工作中可取得之
    給與，為被上訴人因經常性提供勞務所得之報酬，具有「勞
    務對價性」及「經常性給與」之性質甚明。從而被上訴人本
    於勞動契約之法律關係，依勞動基準法第55條規定，訴請上
    訴人給付退休金差額，並求為判決：上訴人應給付被上訴人
    依序(一)庚○○新台幣（以下同）153,000元、(二)戊○○153,0
    00元、(三)己○○156,779元、(四)乙○○156,300元、(五)丁○○
    156,854元、(六)甲○○155,419元、(七)丙○○156,017元、(八)
    辛○○154,556元，及各自(一)95年10月2日、(二)97年3月3日、
    (三)96年4月1日、(四)97年2月1日、(五)96年12月2日、(六)97年1月
    1日、(七)96年5月2日、(八)95年11月1日起，均至清償日止，按
    週年利率百分之五計算之利息（原審為被上訴人勝訴之判決
    ，上訴人不服，提起本件上訴，請求廢棄原判決，被上訴人
    在第一審之訴及假執行之聲請均駁回）。
二、上訴人則以：按是否屬勞動基準法第2條第3款所謂之工資，
    需符合「勞務對價性」及「經常性給與」為斷，倘雇主為改
    善勞工生活或激勵勞工而給付非經常性之給與，或為單方之
    目的而給付具有勉勵、恩惠性質之給與，即非屬勞工提供勞
    務之對價，無論其係固定發放與否，倘未變更其獎勵恩惠給
    與性質，亦不得列入工資範籌。次按「晝夜輪班制」乃為法
    律所明定之工作型態，此觀勞動基準法第25條、第30條、第
    34條規定自明，且前揭法條除僅規定採晝夜輪班制者，其工
    作班次，每週應更換一次外，未有其他特別規定，復未見有
    雇主應另外增加給付任何工資之明文，堪認「晝夜輪班制」
    於屬正常工作時間之範圍內，雇主依法毋庸為任何額外之給
    付，此與同法第24條所定雇主延長勞工工作時間，應另外給
    付延時工資，俗稱加班費之情形不同。查上訴人公司作業係
    採24小時分早、中、夜三班輪流制，各班工作性質皆相同，
    僅服勤時間有異，此項工作型態，於被上訴人受僱之際已知
    悉，並為雙方勞動契約之內容，且上訴人會在固定期間內更
    換輪班表，所屬員工皆須輪值早、中、夜班，而針對實際輪
    值中、夜班之員工，於一般正常工資外，另發放夜點費以體
    恤輪班員工於夜間工作之辛勞，則揆諸前揭說明，上訴人公
    司依法本無須對輪值中、夜班之員工給付較多之報酬，此額
    外之給與，難認係勞務之對價，單純為上訴人恩惠性給與，
    且從系爭夜點費之發放金額，中班與夜班各為150元及300元
    ，而不論員工本薪高低，所領取之夜點費均相同，亦不因員
    工作業種類及其工作複雜性、經驗、學歷、智力、技能、勞
    心度、勞力度、年資、級職之不同而有差異等情，足見夜點
    費顯非勞務之對價，否則應比照薪資高低而異才是。再由上
    訴人公司發放夜點費之沿革以觀，最早溯及於日據時代即以
    「實物」作為夜間點心，嗣後因環境變更遂改以膳食代金發
    放，直至77年始全面施行，而相關文獻有自40年起「中國石
    油股份有限公司高雄港輪油站工員加班及報支誤餐費夜點費
    辦法」乃目前最早採用夜點費一詞，依上開辦法第4點明確
    規定「夜間工作超過午夜12時者，可報支夜點費，超過時間
    另報加班費。」可知夜間工作之辛勞與勞務付出，已由加班
    費予以填補，再比照上開辦法第5點規定「早晨加班僅報加
    班費不另報早點費。」等語，足見雖同為加班，但上訴人公
    司僅核發夜點費，並不核發早點費，故不論是夜點費或早點
    費，均非勞務之對價，與工作無關，而屬雇主額外之恩給，
    且從夜點費之調整金額乃隨著當時宵夜或點心之物價消費水
    準，並非按國營事業調薪比例進行調整，益徵夜點費乃雇主
    之恩給，而非勞務之對價等語，資為抗辯。
三、兩造不爭執事項：
  (一)被上訴人庚○○、戊○○、己○○、乙○○、丁○○、甲○
    ○、丙○○、辛○○前曾受僱於上訴人公司油品行銷事業部
    嘉南營業處，依序分別於95年9月1日、97年2月1日、96年3
    月1日、97年1月1日、96年11月1日、96年12月1日、96年4月
    1日、95年10月1日退休。
  (二)若將系爭夜點費列入工資以計算平均工資，並準此計算被上
    訴人庚○○、戊○○、己○○、乙○○、丁○○、甲○○、
    丙○○、辛○○退休時應領退休金額，則上訴人應依序補發
    153,000元、153,000元、156,779元、156,300元、156,854
    元、155,419元、156,017元、154,556元予各該被上訴人。
  (三)被上訴人庚○○、戊○○、己○○、乙○○、丁○○、甲○
    ○、丙○○、辛○○等8人之每月薪資依序為74,170元、63,
    601元、68,660元、70,797元、68,660元、68,660元、73,04
    6元、68,660元，不論其薪資之高低，上訴人公司均按輪值
    中、夜班（即小夜班、大夜班），分別給付每日夜點費150
    元、300元（見本院卷第126頁）。
四、本件兩造之爭執在於夜點費是否為經常性給與而應列入工資
    以計算平均工資？經查：
  (一)按工資，係勞工因工作而獲得之報酬，包括工資、薪金及按
    計時、計日、計月、計件以現金或實物等方式給付之獎金、
    津貼及其他任何名義經常性給與均屬之，勞動基準法第2條
    第3款定有明文。準此，所謂工資，應屬「勞務之對價」及
    「經常性之給與」，至於其給付名稱為何，則非所問。故系
    爭夜點費是否屬工資之一部內容，自應以該給付是否為勞工
    給付勞務之對價、屬於經常性給與為斷。查被上訴人為24小
    時常態輪值工作，每月除領取薪資外，復按月依上班日數額
    外領取夜點費，而上訴人公司係24小時全天候、連續性現場
    作業，系爭夜點費係上訴人公司在工資外，針對輪值小夜班
    、大夜班之工作人員所發給，其金額固定，不因員工之工作
    內容、年資、級職不同而有差別，且依上訴人公司之工作性
    質，被上訴人於夜間工作乃該公司員工常態性之工作型態，
    為兩造所不爭，而固定值大、小夜班又為被上訴人固定之工
    作，與一般公司行號為應付臨時性之業務需求偶而為之者有
    間；又系爭夜點費，係針對有輪值大夜班、小夜班之勞工所
    給與，其金額固定，並不因勞工之工作內容、年資、級職不
    同而有差別，惟如未實際值班，則不得領取該夜點費，故系
    爭夜點費之給與，已成為被上訴人因特定工作條件所形成固
    定常態工作中可取得之給與，為被上訴人因經常性提供勞務
    所得之報酬，即具有「勞務對價性」及「經常性給與」之性
    質。況於夜間工作，不利於勞工之生活及健康，上訴人公司
    對夜間工作之勞工給予較日班勞工為高之工資，自屬合理，
    亦不違反勞動基準法關於薪資平等原則之規定，足見系爭夜
    點費係因環境、時間等特殊工作條件而對勞工所增加提出之
    現金給付，其本質具有「勞務對價」及「經常性給與」，應
    屬工資之性質。
  (二)次查94年6月14日修正前之勞動基準法施行細則第10條第9款
    雖將「差旅費、差旅津貼、交際費、夜點費及誤餐費等」排
    除於勞動基準法第2條第3款所稱之「其他任何名義之經常性
    給與」之外，然該條款既將夜點費與誤餐費同列，而誤餐費
    係屬恩惠性及非經常性之給與，則該條款之夜點費應係指雇
    主為體恤勞工於夜間工作而給與之夜間點心費。惟本件系爭
    夜點費為勞工提供勞務之對價且係經常性給與，業如前述，
    其性質顯異於該條款所定「偶然性」給與之夜點費，故非該
    條款所指之「夜點費」，是自難僅以系爭夜點費與94年6月1
    4日修正前勞基法施行細則第10條第9款規定之名稱相同，即
    遽認二者為同一而可將系爭夜點費排除於該法第2條第3款所
    定「經常性給與」之外。況勞基法施行細則於94年6月14日
    修正時，已將第10條第9款有關夜點費及誤餐費之規定刪除
    ，其修正理由為：「鑒於事業單位迭有將『輪班津貼』或『
    夜勤津貼』等具有工資性質之給付，以『夜點費』或『誤餐
    費』名義發放，以減輕雇主日後平均工資之給付責任，實有
    欠妥，爰修正刪除勞動基準法施行細則第10條第9款之『夜
    點費』或『誤餐費』規定，嗣後有關夜點費及誤餐費是否為
    工資，應依該法第2條第3款規定及上開原則，個案認定。」
    （行政院勞工委員會94年6月20日勞動二字第0940032710號
    令參照），再按「勞動基準法第2條第3款所稱工資之定義，
    係以勞務之對價性作為工資認定之主要標準，並以經常性之
    給與為輔助認定標準，故判斷雇主某項給付是否為工資，應
    以上開立法定義所提出之判斷標準檢視之，而不得以給付名
    稱決定（最高法院96年度台上字第2856號判決參照）。本件
    被上訴人工作型態係採24小時常態輪班制工作，每月除領取
    薪資外，復按月依上班日數額外領取夜點費，而上訴人公司
    係24小時全天候、連續性現場作業，系爭夜點費係上訴人公
    司在工資外，針對輪值小夜班、大夜班之工作人員所發給，
    其金額固定，不因員工之工作內容、年資、級職不同而有差
    別，且被上訴人於夜間工作乃上訴人員工一貫性、常態性之
    工作型態，而固定值大夜班又為被上訴人固定之工作，與一
    般公司行號為應付臨時性之業務需求偶而為之者有間；故系
    爭夜點費及值夜費之給與，已成為被上訴人因特定工作條件
    所形成固定常態工作中所可取得之給與，為被上訴人因經常
    性提供勞務所得之報酬，自係勞工提供勞務之對價且為經常
    性給與而符合上開條款所稱之工資，依法應計入平均工資以
    計算被上訴人所得請領之退休金。足見上訴人上開所辯，難
    以採憑。
  (三)又國營事業管理法第14條規定，國家事業應撙節開支，其人
    員待遇及福利，應由行政院規定標準，不得為標準以外之開
    支；又經濟部所屬事業機構用人費薪給管理要點第10條第2
    項規定：「各事業機構主持人應依企業化精神合理訂定所屬
    人員薪給標準」。上開規定均未認定系爭夜點費、值夜費並
    非工資，上訴人公司執此抗辯夜點費、值夜費並非工資，依
    法無據，而不可採。另上訴人公司辯稱夜點費、值夜費未經
    經濟部核定為工資，然「經濟部所屬事業機構列入計算平均
    工資之給與項目表」之內容，係工資項目以外得列入平均工
    資計算之「加給」、「津貼」項目，並非關於工資本身之認
    定，故尚不得僅以夜點費、值夜費未列入該項目表，即遽認
    其非工資。
  (四)再上訴人公司辯稱由系爭夜點費之沿革以觀，系爭夜點費僅
    係其對夜間工作之職員提供夜班點心，恩惠之給付，幾經修
    改，上訴人公司才於77年全面施行改以全面發放現金，可知
    夜點費並非勞務之對價，而是雇主之恩給云云。惟上開勞動
    基準法第2條第3款已就「工資」之定義明文規定，是雇主給
    予之實物，只要符合係為「勞務對價」及「經常性給與」之
    （特質）要件，即不脫工資之範疇，系爭夜點費之本質既具
    有「勞務對價」及「經常性給與」之特性，即屬工資之一種
    ，自不因給付名稱不同而受限制，或以雇主主觀之意思為據
    ，而應基於客觀事實判斷之。故不能僅以雇主主觀認定系爭
    夜點費係恩惠性給予，即否認其為工資之本質。另上訴人公
    司雖辯稱系爭夜點費僅限於輪值大、小夜班之人員始能享有
    ，不因員工本薪高低、作業種類、工作複雜性、經驗、學歷
    、智力、技能、勞心度、勞力度、年資、級職之不同而有差
    異，夜點費應非「勞務之對價」，且系爭夜點費隨誤餐費同
    時、同幅度調整，並隨物價指數而調整，與工作調薪無關，
    足見夜點費並非薪資項目，亦非工作之對價等語。然工資之
    給付固可能因受僱人之勞力付出、智識程度或工作性質而有
    差別，但仍有部分基本底新項目之給付，並不考量上開條件
    ，而均給與相同一致之數額者，可見上開條件並非認定是否
    屬於「工資」之依據。此如薪資之結構亦有單純與繁複之分
    ，工作底薪未予調整，亦不表示薪資結構之其他項目不得調
    整，上訴人公司既將系爭夜點費隨物價指數而作調整，適足
    以反映出系爭夜點費為夜間提供工作勞務之對價報酬，而非
    恩惠性給與，是上訴人公司此部分所辯，亦無可採。
  (五)從而，被上訴人主張系爭夜點費（或值夜費）係經常性給與
    、有勞務對價性，屬於工資之性質乙節，應為可採。
五、綜上所述，系爭夜點費（或值夜費）既為工資之性質，則被
    上訴人主張應列入計算平均工資，而上訴人公司應依序補發
    被上訴人庚○○、戊○○、己○○、乙○○、丁○○、甲○
    ○、丙○○、辛○○退休金各153,000元、153,000元、156,
    779元、156,300元、156,854元、155,419元、156,017元、1
    54,556元，於法有據。又依勞動基準法施行細則第29條第1
    項規定「雇主應給付之勞工退休金應自勞工退休之日起30日
    內給付之」，是被上訴人庚○○、戊○○、己○○、乙○○
    、丁○○、甲○○、丙○○、辛○○就前揭上訴人公司應補
    發之退休金，請求上訴人公司依序分別自95年10月2日、97
    年3月3日、96年4月1日、97年2月1日、96年12月2日、97年1
    月1日、96年5月2日、95年11月1日起至清償日止，按週年利
    率百分之5計算之利息，亦屬有據，均應准許。原審判命上
    訴人如數給付，並依兩造之聲請為命供擔保准予假執行及免
    假執行之宣告，核無不合。上訴意旨猶執前詞指摘原判決不
    當，求予廢棄改判，為無理由，應予駁回。
六、本件事證已臻明確，兩造其餘攻擊、防禦方法及舉證，核與
    判決之結果不生影響，爰毋庸逐一論述，附此敘明。
據上論結，本件上訴為無理由，依民事訴訟法第449條第1項、第
78條，判決如主文。
中    華    民    國    97    年    11    月    25    日
                  民事第三庭  審判長法  官  陳光秀
                                    法  官  李文賢
                                    法  官  莊俊華
上為正本係照原本作成。
不得上訴。
中    華    民    國    97    年    11    月    27    日
                                    書記官  吳銘添


司法院資訊處製作；財團法人民間司法改革基金會備份。
